【裁判字號】    94,訴,3493
【裁判日期】    950824
【裁判案由】    商標異議
【裁判全文】
臺北高等行政法院判決
                                     94年度訴字第03493號
                              .
原      告  統齡實業股份有限公司
代  表  人  甲○○（董事長）
訴訟代理人  丁○○
            戊○○
被      告  經濟部智慧財產局
代  表  人  蔡練生（局長）
訴訟代理人  丙○○
            己○○
參  加  人  乙○○
上列當事人間因商標異議事件，原告不服經濟部中華民國94年9
月5 日經訴字第09406134440 號訴願決定，提起行政訴訟，並經
本院裁定命參加人獨立參加本件被告之訴訟。本院判決如下：
    主  文
原告之訴駁回。
訴訟費用由原告負擔。
    事  實
一、事實概要：原告於民國（以下同）91年07月31日以「統齡公
    司標章(一)」商標，指定使用於當時商標法施行細則第49條所
    定商品及服務分類表第26類之「鈕釦、...、皮帶頭」等商
    品，申請註冊，經被告准列為審定第0000000號商標。嗣參
    加人於92年09月16日以該審定商標有違當時商標法第37條第
    7款之規定，對之提起異議。審查期間，商標法於92年11月2
    8日修正公布施行，被告乃依第89條第1項之規定，逕予系爭
    商標註冊，權利期間自92年12月01日至102年11月30日止；
    其程序並依修正後之規定辦理。案經被告審查，於94年04月
    19日以中台異字第921184號商標異議審定書為「第0000000
    號『統齡公司標章(一)』商標之註冊應予撤銷」之處分。原告
    不服，提起訴願，經訴願決定駁回，原告猶不服，遂向本院
    提起行政訴訟。本院因認本件撤銷訴訟之結果，參加人之權
    利或法律上利益將受損害，乃依行政訴訟法第42條第1 項規
    定，依職權裁定命參加人獨立參加本件被告之訴訟。
二、兩造聲明：
  (一)原告聲明：
  1.原處分及訴願決定均撤銷。
  2.訴訟費用由被告負擔。
  (二)被告聲明：
  1.駁回原告之訴。
  2.訴訟費用由原告負擔。
  (三)參加人聲明:
  1.駁回原告之訴。
  2.訴訟費用由原告負擔。
三、兩造之主張：
甲、原告主張：
  (一)按商標圖樣「相同或近似於他人著名之商標或標章，有致公
    眾混淆誤認之虞者」，不得申請註冊；商標「相同或近似於
    他人著名商標或標章，有致相關公眾混淆誤認之虞，或有減
    損著名商標或標章之識別性或信譽之虞者」，不得註冊，為
    修正前商標法第37條第7款及商標法第23條第1項第12款所明
    定，惟其適用須同時符合「兩造商標圖樣相同或構成近似」
    、「據以異議商標或標章為著名」以及「有致公眾發生混淆
    誤認之虞」等三要件。審查商標是否近似，當以商標圖樣之
    整體觀察，較能符合一般人消費辨認商標之習慣及習性。因
    為一般消費者對商標之記憶，是以該商標之整體外觀為基礎
    ，而各商標獨具創意之主要部分，亦為一般消費者所易記憶
    ，雖亦有就兩商標特易引起一般人之注意之部分細為比對者
    ，然此係為得全體觀察之正確結果之一種方法，並非某一定
    部分相同或近似，即屬近似之商標，最終仍應總括圖樣全體
    再行判斷，改制前行政法院72年判字第1395號判決對此有所
    揭示。商標在外觀、觀念或讀音上，如有一足以產生混同誤
    認之虞者，雖屬近似之商標，惟其判斷標準並非一成不變，
    仍應就指定商品內容、商品購買者、地域、創意及使用情形
    等因素併同考量。商標圖樣是否具有獨特之創意（圖形或意
    義），可表示不同程度之顯著性。而商標之以英文字母作為
    圖樣設計主題者，因係一般人均可能思及之創作，並非出自
    某人之獨創，亦不應允任何人專斷使用，則縱二商標均以同
    一種英文字母為圖樣，只要其設計旨趣有別，構圖截然可分
    ，外觀足以令人清楚辨識，即難謂出自抄襲；尤其，若兩商
    標圖樣於市場上各擁有其知名度，消費者可以輕易加以區別
    而無相互混淆之疑慮，絲毫無不公平競爭之情事，如是，其
    未構成此一條款之適用，即無庸置疑。
  (二)系爭「統齡公司標章(一)」商標與據以異議之「R with buckl
    e device」商標不構成近似：
  1.標識力薄弱之商標，其區別商品來源之功能有限，受他人攀
    附之可能性不大，保護範圍自應該予以縮小：
    查並非每一個商標均有相同之保護範圍，而是依其標識力之
    強弱，大小不同。商標標識力愈強，其受他人攀附之可能性
    愈大，故需要保護之範圍愈廣，因此他人之商標及商品只需
    與之有少許近似，即可構成近似之虞；反之，商標標識力愈
    弱，其區別商品來源之功能有限，故受保護之範圍愈小，因
    此他人之商標及商品若只與之有少許近似，自尚不足構成混
    淆之虞。若有相當數量近似商標使用於類似產品之上，則可
    顯示該類型商標之標識力薄弱，其保護之範圍應該縮小；換
    言之，只要有少許差異，即足以排除商標混淆之虞，故於判
    斷混淆之虞之際，自不應一律忽視其他近似競爭商標之存在
    。而被告所訂定之「商標圖樣近似審查要點」七亦明文；商
    標圖樣之外觀、觀念及讀音等，其中任一項構成近似時，原
    則上即屬近似圖樣。但如該項目在商品相關購買人印象中所
    佔比重較輕，而其他項目足以為區辨時，應認為不近似。例
    如「金龜」與「金龜車」之文字排列雖相彷彿，惟本身各具
    特殊意義，不易造成誤認或聯想。
  2.查「R」乃英文26個字母之一，本身不具獨創性，任何人皆
    可能思及創作，且以「R」字為商標圖樣者比比皆是，如商
    標註冊第369319、429109、436926、440502、703090、7209
    49、810129、835904、838484、864323、899547、464708、
    494647、720642、693763、0000000、908102、908110、951
    301、953094、953169、0000000、0000000號；又若以近似
    於據以異議商標設計之纏繞手法所構成「R圖」為商標圖樣
    者，如商標註冊第0000000、912941及848439號等，因此「R
    圖」屬業界所喜用之商標圖樣，為弱勢商標毫無疑問，故不
    應將因兩造商標皆以「R」字為設計主體即率謂為近似。
  3.本案兩造商標圖樣整體之外觀、各自表達之觀念均清晰可分
    ，並不構成近似：
    (1)查系爭商標圖樣係由一條緞帶設計成一草寫英文大寫「R
      」字所構成之商標圖樣；據以異議商標係由一條皮帶為設
      計主軸，將其圈成一英文「R」字母所構成之商標圖樣。
      兩造商標圖形相較，系爭商標之「R」字靈活圓滑，具藝
      術氣質，尤如將英文「P」字配合注音符號之「ㄟ」共同
      組合成之圖形化商標圖樣；反觀據以核駁商標之「R」字
      係以皮帶為主軸，以圈繞轉折方式構成一擬人化圖形，「
      R」字下半段猶如人所站立之二隻腳，與系爭商標予人之
      感覺大不相同；參加人指稱兩造商標皆以特殊纏繞手法設
      計，惟以「纏繞手法」設計之「R圖」亦有其他業者使用
      ，如註冊第0000000號、912941號及848439號等。
    (2)事實上，據以異議商標之纏繞手法係由左右二側往後繞至
      前方，而系爭商標則完全無此立體空間意境之感覺，單純
      為一平面朝前圈結之型態，因此兩造商標整體觀之，無論
      外觀、意匠、設計特色皆不相同，非屬近似商標乃無庸置
      疑。
    (3)且由與系爭商標之圖形相同申請註冊於腰帶產品亦獲被告
      核准註冊之第0000000號，亦可證被告他類審查委員認為
      兩造商標非屬近似乃為不爭之事實。
  (三)系爭商標無致消費者產生混淆誤認之虞：
    兩造商標不構成近似，已如前述，惟參加人顯然忽略市場上
    早有各種「R」字商標存在之事實，由此可知消費者從未因
    均具有「R」部分而致混淆誤認，更可證明消費市場上既多
    有習見之外文「R」於各類產品中出現，則消費者對其來源
    之識別區辨能力已相對提高，自不致因同有已呈弱勢之「R
    」字樣，即產生相同商品或出處之聯想，系爭商標自無致消
    費者產生混淆誤認之虞。
  (四)今參加人一再指稱據以異議商標為一著名商標，然觀諸其所
    檢送之證據，僅幾張由網路上印出之賣場資料，究竟該等賣
    場是否確有銷售據以異議商標之產品，並無其他佐證資料可
    資證明，故其證據力顯然不足；況參加人空言主張據以異議
    商標投注大量廣告費用於報章雜誌上頻作宣傳，然皆未見參
    加人提出任何廣告資料以資證明，且參加人復未就據以異議
    商標於我國市場之佔有率、經濟規模、廣告宣傳方式等相關
    著名商標認定之參考因素提出證明，僅以前述區區幾張資料
    根本無法認定其商標於我國境內相當廣泛之範圍內已為相關
    公眾所共知之論據。又原告自91年使用系爭商標圖形於帶扣
    產品以來，皆無消費者將其與據以異議商標之產品發生誤認
    誤購之情形，系爭商標商品之信譽及產品品質亦為消費者所
    認同及信賴；且商標法之立法旨意在保護消費者使不致誤認
    誤購仿襲商標之商品，而商標是否造成消費者混淆誤認，往
    往因審定人員之不同，而形成所謂「個案有別」之紛亂情形
    ，事實上，是否造成消費者之混淆誤認，只有實際求證於公
    眾才屬客觀公正。今參加人既未附上任何消費者因誤認系爭
    商標為參加人所製之商品等誤購事證，亦未為任何問卷調查
    之客觀求證，其所持論據自失於客觀而不足採。
  (五)綜上論結，系爭商標「統齡公司標章(一)」與據以異議之「R
    with buckle device」商標，無論外觀或意匠均區別顯然，
    自不構成近似，而以消費者對此類習見「R圖」商標之認知
    程度，其亦無混淆誤認之疑慮，系爭商標自無違修正前商標
    法第37條第7款及現行商標法第23條第1項第12款之規定，甚
    為明確。懇請 鈞院明鑑，將原處分及原決定均撤銷，以昭公
    允，並原告之合法權益，是所至感！
乙、被告主張：
  (一)兩造商標應構成近似商標:
    查系爭註冊第0000000號「統齡公司標章(一)商標圖樣係由單
    純之外文書寫體體「R」設計圖所構成，而據以異議商標圖
    樣（依異議申請書所列之異議商標及異議理由書附件所示）
    上之「Rwith buckle device」圖樣則係由一皮帶繞折形成
    之「R」字設計圖所構成（註冊號數為568801、569271、569
    759、570011、572119、572137、572679、573238、575452
    、576039、576229、576259、577291、580675、581052、68
    6114、687528、728544、737435、740311、745394、761629
    及768939）。系爭商標與據以異議之「R with buckle devi
    ce」商標圖樣上均有以「R」外文字母為設計主體之圖形，
    細為比對固非不得見其差異處，惟系爭商標之「R」字設計
    圖係以平行均寬的雙線條勾勒英文字母「R」，並於中心位
    置為環繞轉折之設計，與據以異議之「R with buckle devi
    ce」商標圖形係以皮帶圈繞轉折方式形成一「R」字之設計
    者，整體構圖意匠極相彷彿，且二者寓目予人之重要印象者
    均為經過特殊設計之外文字「R」，是兩造商標於異時異地
    隔離觀察，以具有普通知識經驗之購買人於購買時施以普通
    所用之注意，難謂非屬構成近似之商標。
  (二)綜上論述，被告原處分洵無違誤，敬請駁回原告之訴。
丙、參加人未於言詞辯論期日到場，亦未提出任何書狀為主張。
    理  由
一、按商標圖樣「相同或近似於他人著名之商標或標章，有致公
    眾混淆誤認之虞者」，不得申請註冊；商標「相同或近似於
    他人著名商標或標章，有致相關公眾混淆誤認之虞，或有減
    損著名商標或標章之識別性或信譽之虞者」，不得註冊，分
    別為修正前商標法第37條第7款及現行商標法第23條第1項第
    12款所明定。而所謂「著名」商標或標章，係指有客觀證據
    足以認定該商標或標章已廣為相關事業或消費者所普遍認知
    者，修正前商標法施行細則第31條第1項及現行商標法施行
    細則第16條亦定有明文。又所謂「有致（相關）公眾混淆誤
    認之虞者」，係指商標有使（相關）消費者對其所表彰之商
    品來源或產製主體發生混淆誤認之虞而言。又商標近似及據
    以異議商標是否著名二項要素，依前揭法條規定為必須具備
    之要件，其他參酌要素則視個案中是否存在而為斟酌。
二、本件係原告前於91年07月31日以「統齡公司標章(一)」商標，
    指定使用於當時商標法施行細則第49條所定商品及服務分類
    表第26類之「鈕釦、... 、皮帶頭」等商品，申請註冊，經
    被告准列為審定第0000000 號商標。嗣參加人於92年09月16
    日以該審定商標有違當時商標法第37條第7 款之規定，對之
    提起異議。案經被告審查，於94年04月19日以中台異字第92
    1184號商標異議審定書為「第0000000 號『統齡公司標章(一)
    』商標之註冊應予撤銷」之處分。原告則不服，為如事實欄
    所載之主張。是本件應審究者厥為系爭商標有無違反修正前
    商標法第37條第7 款及現行商標法第23條第1 項第12款之規
    定。
三、本院判斷如下：
  (一)查本件系爭註冊第0000000 號「統齡公司標章(一)商標圖樣係
    由單純之外文書寫體體「R 」設計圖所構成，而據以異議商
    標圖樣上之「R with buckle device」圖樣則係由一皮帶繞
    折形成之「R 」字設計圖所構成（註冊號數為568801、5692
    71、569759、570011、572119、572137、572679、573238、
    575452、5760 39 、576229、576259、577291、580675、58
    1052、686114、687528、728544、737435、740311、745394
    、761629及768939）。二者商標相較，系爭商標與據以異議
    之「R with buckle device」商標圖樣上均有以「R 」外文
    字母為設計主體之圖形，然系爭商標之「R 」字設計圖係以
    平行均寬的雙線條勾勒英文字母「R 」，並於中心位置為環
    繞轉折之設計，與據以異議之「R with buckle device 」
    商標圖形係以皮帶圈繞轉折方式形成一「R 」字之設計者，
    外觀極相彷彿，整體構圖意匠極相似；以具有普通知識經驗
    之消費者，於購買時施以普通之注意，可能會有所混淆而誤
    認二者來自同一來源或雖不相同但有關聯之來源，應屬構成
    近似之商標。
  (二)次查，商品類似係指二個不同的商品，在功能、材料、產製
    者或其他因素上具有共同或關聯之處，如果標上相同或近似
    的商標，依一般社會通念及市場交易情形，易使商品消費者
    誤認其為來自相同或雖不相同但有關聯之來源，則此二個商
    品間即存在類似的關係（審查基準5. 3.1參照）。本件系爭
    商標指定使用之「鈕扣、拉鍊、皮包扣、腰帶扣」等商品，
    與據以異議商標指定使用之「衣服、鞋子、皮包」等商品相
    較，兩者除常來自相同產製者，復於相同之商品銷售網路或
    販賣陳列處所展示，銷售對象也常重疊，兩者商品應屬同一
    或類似商品。再者，據以異議之「R with buckle device」
    商標之「衣服、鞋子、皮包」等產品，自81年起即陸續獲准
    上開數十件商標權，廣泛註冊於多類商品；又據以異議商標
    權人自82年11月間即授權訴外人海馬服裝工業股份有限公司
    使用其註冊第573238號「R with buckle device」商標於各
    種衣服商品，88年04月起更將多件「R with buckledevic e
    」商標授權海馬服裝工業股份有限公司及海馬實業股份有限
    公司使用於「被褥、皮包、皮夾」等各類商品，每年並支出
    龐大之廣告費用宣傳行銷，目前已於我國境內各大百貨公司
    等廣設銷售據點，並與十餘家廠商建立合作關係，生產、製
    造標示有據以異議商標之各種產品。另揆諸參加人於異議階
    段即所提出臺灣高等法院85年度上易字第7190 號 刑事判決
    ，該判決書中所述，據以異議商標權人義大利商‧朱莉安娜
    卡美利諾夫人（以羅勃特卡美利諾聞名及從事貿易）之「R
    」字商標在我國取得註冊使用於各種衣服，在我國「已經廣
    作宣傳，代理商多達十餘家，於其業界享有盛譽」等語；此
    有參加人檢附之據以異議商標商品於國內銷售據點一覽表、
    國內授權代工廠商一覽表、公司登記資料、商標註冊及判決
    書等證據資料影本附卷可稽。足認據以異議商標於衣服、鞋
    子、皮包等產品已因長期、廣泛及密集的使用，使得該商標
    所表彰之品質與信譽，於系爭商標91年7 月31日申請註冊前
    ，已廣為相關業者或消費者所普遍認知而為著名之商標。
  (三)綜上說明，本院審酌二者商標近似及商品類似之程度、據以
    異議商標之識別性和著名程度，與相關消費者對兩造商標熟
    悉之程度等因素加以判斷，系爭商標之註冊有使相關公眾對
    其所表彰之商品來源或產製主體發生混淆誤認之虞，自有上
    開法條之適用。
四、綜上所述，被告機關認系爭商標違反修正前商標法第37條第
    1 項第7 款及現行商標法第23條第1 項第12款之規定，而將
    系爭商標之註冊予以撤銷，認事用法並無不合，訴願決定予
    以維持，亦無違誤；原告起訴意旨，仍執前詞及個人主觀之
    見解，請求撤銷訴願決定及原處分，為無理由，應予駁回。
五、本件事證已臻明確，兩造其餘攻擊防禦方法與本件判決結果
    不生影響，故不逐一論述，併此敘明。
據上論結，本件原告之訴為無理由，爰依行政訴訟法第98條第3
項前段，判決如主文。
中    華    民    國    95    年    8    月    24    日
                    第七庭審判長法  官  黃  本  仁
                                法  官  李  玉  卿
                                法  官  黃  秋  鴻
上為正本係照原本作成。
如不服本判決，應於送達後20日內，向本院提出上訴狀並表明上
訴理由，如於本判決宣示後送達前提起上訴者，應於判決送達後
20日內補提上訴理由書（須按他造人數附繕本）。
中    華    民    國    95    年    8    月    24    日
                                書記官  蘇  婉  婷


司法院資訊處製作；財團法人民間司法改革基金會備份。
